臺灣臺中地方法院民事判決
110年度訴字第1480號
原      告  周淑娟  



訴訟代理人  王乃民律師
複代理人    蔡易紘律師
被      告  吳黃玉雲
訴訟代理人  吳文仁  
            黃幼蘭律師
            楊雅幀  
上列當事人間請求分割共有物事件，本院於民國111年5月10日言
詞辯論終結，判決如下：
    主      文
兩造共有坐落臺中市○○區○○段000地號土地，應予分割如附圖所
示：暫編地號656⑴部分，面積202.31平方公尺之土地分歸被告取
得；暫編地號656部分，面積202.32平方公尺之土地分歸原告取
得。
兩造共有坐落臺中市○○區○○段00○00○號建物（即門牌號碼臺中市
○○區○○○路000號），應予合併分割如附圖所示：坐落於暫編地號
656⑴部分之建物，面積186.28平方公尺分歸被告取得；坐落於暫
編地號656部分之建物，面積99.65平方公尺分歸原告取得。被告
並應補償原告新臺幣貳萬陸仟玖佰參拾柒元。
被告應給付原告新臺幣壹拾玖萬玖仟肆佰肆拾元，及自民國一百
一十年二月九日起至清償日止，按年息百分之五計算之利息。
被告應給付原告新臺幣壹拾萬陸仟壹佰伍拾肆元。
原告其餘之訴駁回。
訴訟費用由被告負擔二分之一，餘由原告負擔。
    事實及理由
壹、程序方面：
    按訴狀送達後，原告不得將原訴變更或追加他訴。但擴張或
    減縮應受判決事項之聲明者，不在此限，民事訴訟法第255
    條第1項第3款定有明文。原告起訴聲明第3項請求：被告應
    給付原告新臺幣（下同）52萬元，及自起訴狀繕本送達翌日
    起至清償日止，按年息5%計算之利息。嗣於民國110年8月12
    日具狀變更該項聲明為：被告應給付原告48萬元及利息（見
    本院卷第43、83頁）。核原告所為訴之變更，屬減縮應受判
    決事項之聲明，合於上揭規定，應予准許。
貳、實體方面：　　
一、原告主張：
　㈠坐落臺中市○○區○○段000地號土地（下稱系爭土地），及其上
    同段13、14建號建物即門牌號碼臺中市○○區○○○路000號（下
    稱系爭建物）為兩造共有，應有部分各為二分之一。系爭土
    地及系爭建物並無法令不能分割之限制，亦無因物之使用目
    的不能分割或契約訂有不分割之期限，然因兩造無法協議分
    割，爰依民法第823條第1項、第824條第2項、第5項規定訴
    請分割。又附圖（即臺中市大甲地政事務所110年10月19日
    製發之土地複丈成果圖）所示暫編地號656⑴部分土地及其上
    建物前為原告父親管理使用，暫編地號656部分均為被告利
    用，兼顧使用現狀及全體共有人之利益，系爭土地及建物應
    予分割如聲明所示。另被告未經全體共有人同意，占用系爭
    土地及系爭建物全部並出租予第三人，被告逾越其應有部分
    範圍使用收益部分，應對原告負不當得利返還義務，爰依民
    法第179條規定，以原告之應有部分比例及每月2萬元計算，
    請求被告返還自108年1月1日至109年12月31日止相當於租金
    之不當得利48萬元，及自110年1月1日起至111年12月31日止
    按月給付相當於租金之不當得利等語。
　㈡並聲明：⒈兩造共有系爭土地應予分割如附圖所示，暫編地號
    656⑴部分由原告取得、暫編地號656部分由被告取得。⒉兩造
    共有系爭建物准予合併分割，坐落於附圖所示暫編地號656⑴
    部分之建物（面積186.28平方公尺）由原告取得；坐落於附
    圖所示暫編地號656部分之建物（面積99.65平方公尺）由被
    告取得。⒊被告應給付原告48萬元，及自起訴狀繕本送達翌
    日起至清償日止，按年息5%計算之利息。⒋被告自110年1月1
    日起至111年12月31日止，應按月於每月10日前給付原告2萬
    元。 
二、被告則以：被告之分割方案為由被告取得如附圖所示暫編地
    號656⑴部分土地及其上之建物，原告取得如附圖所示暫編地
    號656部分土地及其上之建物，蓋與暫編地號656⑴部分土地
    上建物右側相連之建物乃被告單獨所有，依被告之方案分割
    ，較能連貫使用，發揮建物最大效用。又被告曾將系爭建物
    出租他人，惟每月租金僅3萬元，租約已於110年12月31日結
    束，系爭建物目前內部淨空，未再出租他人，被告更已於11
    1年1月24日交付系爭建物之鐵捲門遙控器1副予原告等語置
    辯。並聲明：㈠原告之訴駁回。㈡如受不利判決，願供擔保，
    請准宣告免為假執行。
三、得心證之理由：
  ㈠原告請求分割共有物部分：
　⒈按各共有人，除法令另有規定外，得隨時請求分割共有物。
    但因物之使用目的不能分割或契約訂有不分割之期限者，不
    在此限；又分割方法不能協議決定者，法院得因任何共有人
    之請求，命為分配，民法第823條第1項、第824條第2項分別
    定有明文。查原告主張系爭土地及系爭建物為兩造共有，兩
    造之應有部分均為二分之一，且無因物之使用目的不能分割
    之情事，兩造亦無不分割之約定，惟兩造就分割方法無法達
    成協議等情，為被告所不爭執，並有地籍圖謄本、土地及建
    物登記第一類謄本可證（見中司調卷第19至33頁、第47至51
    頁），堪信為真。是原告依前揭規定，請求裁判分割系爭土
    地及系爭建物，自屬有據。
  ⒉按共有物之分割，依共有人協議之方法行之。分割之方法不
    能協議決定，或於協議決定後因消滅時效完成經共有人拒絕
    履行者，法院得因任何共有人之請求，命以原物分配於各共
    有人，但各共有人均受原物之分配顯有困難者，得將原物分
    配於部分共有人。共有人相同之數不動產，除法令另有規定
    外，共有人得請求合併分割，民法第824條第1項、第2項第1
    款、第5項分別定有明文。又按共有人因共有物分割之方法
    不能協議決定，而提起請求分割共有物之訴，應由法院依民
    法第824條命為適當之分配，不受任何共有人主張之拘束；
    惟定共有物分割之方法，固可由法院自由裁量，但仍應斟酌
    各共有人之意願、共有物之性質、價格、分割前之使用狀態
    、經濟效用、分得部分之利用價值及全體共有人之利益等有
    關情狀，定一適當公平之方法以為分割（最高法院49年台上
    字第2569號裁判要旨參照）。經查：
  ⑴系爭建物均位於系爭土地上，共用門牌號碼臺中市○○區○○○路
    000號，系爭建物之主要用途為工業用，同為62年2月2日建
    築完成、66年10月17日完成建物所有權第一次登記之一層建
    物，且系爭建物之共有人及應有部分均相同，故原告請求合
    併分割系爭建物，應予准許。
  ⑵系爭土地地形方正，呈長方形，東北側臨臺中市大甲區大安
    港路，西北側有部分遭第三人以如附圖所示乙部分建物占用
    ，其餘大部分為系爭建物即附圖藍色斜線部分，有地籍圖謄
    本、現場照片在卷可稽（見中司調卷第19頁、本院卷第57至
    65頁），並經本院會同臺中市大甲地政事務所現場履勘測量
    ，有勘驗筆錄、附圖在卷可參（見本院卷第67、71頁）。又
    系爭土地東南側相鄰之鄰地建物，即門牌號碼臺中市○○區○○
    ○路000○0號建物為被告之子吳文仁所有，有建築改良物所有
    權買賣移轉契約書為證（見本院卷第195頁），且被告亦為
    系爭土地之鄰地即同段652地號共有人之一，有原告提出之
    土地登記謄本可參（見本院卷第121至125頁），則若系爭土
    地如附圖所示暫編地號656⑴部分土地及其上建物分歸被告所
    有，能與鄰地及其上建物合併使用，方能符合土地之最有效
    使用原則。故將如附圖暫編地號656⑴部分土地（面積202.31
    平方公尺）及其上建物（186.28平方公尺），分歸被告，有
    利該部分土地及其上建物之合併利用，並衡諸系爭土地之使
    用現狀、分割後之土地整體形狀、經濟效益等情狀，兼顧兩
    造之最佳利益及公平原則，認系爭土地應依被告所主張之分
    割方案即將如附圖暫編地號656⑴部分土地（面積202.31平方
    公尺）及其上建物（186.28平方公尺）分歸被告取得，將如
    附圖暫編地號656部分土地（面積202.32平方公尺）及其上
    建物（99.65平方公尺）分歸原告取得較為適當，爰判決如
    主文第1、2項所示。
　⑶按以原物為分配時，如共有人中有未受分配，或不能按其應
    有部分受分配者，得以金錢補償之，民法第824條第3項定有
    明文。查系爭土地依附圖所示方案分割結果，兩造均合於其
    應有部分受分配，且原告表示土地部分臨路、寬度及深度均
    相同，無金錢補償之問題，被告亦未予爭執（見本院卷第15
    3頁），故就系爭土地之分割應無金錢補償問題。至系爭建
    物部分，原告分得坐落於附圖所示暫編地號656部分之建物
    （面積99.65平方公尺），被告分得坐落於附圖所示暫編地
    號656⑴部分之建物（面積186.28平方公尺），兩造各自取得
    之建物有未按原應有部分取得之情形，揆諸前揭說明，應有
    以金錢補償之必要；至於補償之價金，兩造於本院審理時均
    同意以系爭建物房屋課稅現值依兩造分得建物面積比例計算
    ，由分得坐落於附圖所示暫編地號656⑴部分建物之人補償分
    得坐落於附圖所示暫編地號656部分建物之人2萬6,937元等
    情（見本院卷第152、182頁），爰命由被告補償原告2萬6,9
    37元。　
  ㈡原告請求給付不當得利部分：
　⒈按無法律上之原因而受利益，致他人受有損害者，應返還其
    利益，民法第179條前段定有明文。又按各共有人，除契約
    另有約定外，按其應有部分，對於共有物之全部，有使用收
    益之權，民法第818條固有明文。惟所謂按其應有部分對於
    共有物之全部有使用收益之權，係指各共有人得就共有物全
    部，於無害他共有人之權利限度內，可按其應有部分行使用
    益權而言。故共有人如逾越其應有部分之範圍使用收益時，
    即係超越其權利範圍而為使用收益，其所受超過利益，要難
    謂非不當得利（最高法院55年台上字第1949號裁判意旨參照
    ）。查被告自承將系爭建物全部出租他人，租期自107年5月
    1日起至112年4月30日止，而租約已於110年12月31日終止，
    目前系爭建物內部淨空等情，有房屋租賃契約書、現場照片
    在卷可憑（見本院卷第141、143頁），堪認被告確有占有全
    部系爭建物而使用乙情，則被告既逾越其應有部分之範圍為
    使用即受有利益，致其餘共有人即原告受有損害，是原告依
    民法第179條規定，請求被告應返還相當於租金之不當得利
    予原告，自屬有據。
  ⒉原告對於被告提出之房屋租賃契約書不爭執，並同意以出租
    面積拆算租金（見本院卷第222頁），查被告出租之總面積
    為516.73平方公尺【計算式：99.65＋186.28＋230.8（見本院
    卷第195頁）＝516.73】，租金為每月3萬元，而原告主張系
    爭建物占總出租面積比例為55.4%，其中原告應有部分為二
    分之一，是原告得取得之租金比例應為27.7%。則原告請求
    自108年1月1日起至109年12月31日之不當得利19萬9,440元
    【計算式：30,000×27.7%×24＝199,440】，及自起訴狀繕本
    送達翌日即110年2月9日（見中司調卷第59頁）起至清償日
    止，按年息5%計算之法定遲延利息，自屬有據；又原告請求
    自110年1月1日起至111年12月31日止，被告應按月給付原告
    2萬元不當得利部分，因被告已於111年1月24日將系爭建物
    鐵捲門遙控器交予原告訴訟代理人（見本院卷第145頁），
    原告復未舉證證明被告於該日後仍有逾越其應有部分繼續占
    有使用系爭建物之情，則此項不當得利應自110年1月1日起
    算至111年1月24日止，合計為10萬6,154元【計算式：（30,
    000×27.7%×12）＋（30,000×27.7%×24/31）＝106,154，小數
    點以下四捨五入】。
四、綜上所述，原告請求分割系爭土地及系爭建物，於法有據，
    本院斟酌系爭土地及系爭建物全體共有人之利益、意願、共
    有物之性質、使用現況、分割後之整體價值等情狀，認系爭
    土地、系爭建物應分別分割如主文第1項、第2項所示，並就
    系爭建物部分以主文第2項所示之補償方式，較為公平適當
    。又原告依民法第179條規定，請求被告給付19萬9,440元，
    及自110年2月9日起至清償日止，按年息5%計算之利息，暨
    請求被告給付10萬6,154元，為有理由，應予准許；逾上開
    範圍之請求，則無理由，應予駁回。又被告雖聲明如受不利
    判決，願供擔保請准宣告免為假執行，然本件原告未聲明願
    供擔保請求宣告假執行，則被告上開聲明即無予准許之必要
    ，附此敘明。
五、末按因共有物分割、經界或其他性質上類似之事件涉訟，由
     敗訴當事人負擔訴訟費用顯失公平者，法院得酌量情形，
    命勝訴之當事人負擔其一部，民事訴訟法第80條之1定有明
    文。本件分割共有物之訴，本質上並無訟爭性，兩造本可互
    換地位，本件原告起訴雖於法有據，但被告應訴實因訴訟性
    質所不得不然，本院認為訴訟費用由兩造之任何一方全部負
    擔，均顯失公平，而應由兩造依其應有部分之比例分擔，較
    為公允，爰諭知兩造訴訟費用負擔之比例如主文第6項所示
    。
六、本件事證已臻明確，兩造其餘攻擊防禦方法及證據，核與判
    決之結果不生影響，爰不一一論列，併此敘明。
七、訴訟費用負擔之依據：民事訴訟法第80條之1。
中　　華　　民　　國　　111 　年　　5 　　月　　31　　日
                  民事第一庭    法  官  廖欣儀
正本係照原本作成。
如對本判決上訴，須於判決送達後20日內向本院提出上訴狀。如
委任律師提起上訴者，應一併繳納上訴審裁判費。
中　　華　　民　　國　　111 　年　　6 　　月　　1　 　日
                                書記官  李俊毅